【裁判字號】    99,交簡上,224
【裁判日期】    991231
【裁判案由】    過失傷害
【裁判全文】
臺灣桃園地方法院刑事判決           99年度交簡上字第224號
上  訴  人  臺灣桃園地方法院檢察署檢察官
上  訴  人
即  被  告  呂虹湄
選任辯護人  廖永煌律師
上列上訴人因被告過失傷害案件，不服本院98年度桃簡字第3768
號，中華民國99年8 月6 日第一審刑事簡易判決（聲請簡易判決
處刑案號：98年度偵字第20299 號），提起上訴，本院管轄第二
審合議庭判決如下：
    主  文
原判決撤銷。
呂虹湄因過失傷害人致重傷，處有期徒刑伍月，如易科罰金，以
新臺幣壹仟元折算壹日。
    事  實
一、呂虹湄於民國98年6 月1 日晚間，駕駛車牌號碼2769-MN 號
    自用小客車，沿桃園縣桃園市○○路往桃園市區方向行駛，
    於同日晚上8 時50分許，行經桃園縣桃園市○○路與上海路
    交岔路口前，係行駛於中央分向限制線起算之第2 車道上，
    欲右轉該路口以駛入上海路之際，本應注意轉彎車應讓直行
    車先行，而依當時情形天候晴、夜間有照明、柏油路面、路
    面乾燥且無缺陷、無障礙物及視距良好，並無不能注意之情
    事，適王瀠顥騎乘車牌號碼NJ8-579 號重型機車，亦沿桃園
    縣桃園市○○路往桃園市區同方向行駛，行經前揭交岔路口
    前，係行駛於中央分向限制線起算之第3 車道上，欲直行穿
    越該路口，竟而呂虹湄疏未禮讓直行車先行，率然右轉彎，
    斜出橫越王瀠顥行駛之第3 車道前方，王瀠顥直行猝不及防
    ，閃煞不及，騎乘之重型機車前導流板左側遂於前開交岔路
    口處，與呂虹湄駕駛之自用小客車右後車門下緣、右後輪弧
    、右後葉子板及右後輪鋼圈等處發生碰撞，王瀠顥人車右傾
    倒地，因之受有急性硬腦膜下腔出血併顱內出血、水腦症，
    又因外傷性腦損傷致次發性腦中風傷害，以致左側肢體偏癱
    ，認知能力受損，而受於身體及健康重大不治之重傷。嗣呂
    虹湄知己肇事，於其犯罪未被有偵查犯罪職權之公務員發覺
    前，即撥打119 電話請求救護車到場救護並敦請友人代其向
    警方報案，而於犯罪未發覺前自首而自願接受裁判，始行查
    知前情。
二、案經王瀠顥配偶吳采憶訴由桃園縣政府警察局桃園分局報告
    臺灣桃園地方法院檢察署檢察官偵查後聲請簡易判決處刑。
    理  由
一、證據能力：按被告以外之人於審判外之言詞或書面陳述，除
    法律有規定者外，不得作為證據。惟被告以外之人於審判外
    之陳述，經當事人於審判程序同意作為證據，法院審酌該言
    詞陳述或書面陳述作成時之情況，認為適當者，亦得為證據
    。當事人、代理人或辯護人於法院調查證據時，知有第159
    條第1 項不得為證據之情形，而未於言詞辯論終結前聲明異
    議者，視為有前項之同意，刑事訴訟法第159 條第1 項、第
    159 條之5 第1 項、第2 項分別定有明文。查卷附據以認定
    被告犯罪事實有無之屬傳聞證據之證據能力，當事人與辯護
    人於本院審判中均同意作為證據，本院審酌各該證據查無有
    何違反法定程序取得之情形，亦無顯有不可信與不得作為證
    據等情，故認為適當，是均為有證據能力，合先敘明。
二、認定犯罪事實之證據及理由
  (一)前開犯罪事實，業據被告呂虹湄於本院審理時坦承不諱，復
    有證人王瀠灝於原審調查時證述可證（原審卷99年5 月10日
    訊問筆錄），另有證人吳采憶於警詢及偵查中證述為據，查
    被害人受有急性硬腦膜下腔出血併顱內出血、水腦症、缺血
    性中風傷害，是因外傷性腦損傷致次發性腦中風，以致左側
    肢體偏癱，認知能力受損，無法以目前之醫療技術加以治癒
    之事實，此有原審卷附之行政院衛生署臺北醫院98年12月23
    日北醫歷字第0980014452號函，亞東紀念醫院診斷證明書暨
    出院計畫說明書及98年12月21日亞歷字第0986410779號函各
    1 份在卷足證（偵查卷第14頁至第15頁、第48頁，原審卷第
    23頁至第24頁），依刑法第10條第4 項第6 款規定，係受有
    於身體及健康重大不治之重傷，為可認定，肇事現場並有道
    路交通事故現場圖、道路交通事故調查報告表(一)(二)各1 份、
    事故現場及車輛碰撞毀損痕跡照片等件在卷可稽（偵查卷第
    11頁至第13頁、第22頁至第41頁）。按汽車行駛至交叉路口
    時，轉彎車應讓直行車先行，道路交通安全規則第102 條第
    1 項第7 款定有明文，經查，被告肇事之際，係天候晴、夜
    間有照明、柏油路面、路面乾燥且無缺陷、無障礙物、視距
    良好之事實，有前揭道路交通事故調查報告表(一)可證，被告
    亦承：當時視線清楚，無障礙物，一直到被害人車輛與我車
    相撞，我才發現他等語（偵查卷第4 、45頁），亦足參酌，
    是可認定依當時天候、道路狀況及視線等情形，被告尚無不
    能注意之情事。揆諸前揭道路交通安全規則之規定，被告駕
    駛自用小客車由桃園市○○路欲右轉往上海路方向行駛時，
    乃轉彎車，在其右後側直行之被害人騎乘重型機車，乃直行
    車，後者路權較為優先，被告欲右轉之際，本應盡其注意察
    看右後側是否有直行車行駛而來，並注意該直行車之車速、
    距離，研判己車縱使先行右轉彎，亦不致發生碰撞，確為安
    全時，始可先行右轉彎，反之，若察覺該直行車業已靠近，
    仍貿然逕行右轉，有發生碰撞之虞時，自應依前揭示規定，
    讓該有優先路權之直行車先行，始能維護行車安全及避免危
    險發生，否則任何無優先路權之人儘可恣意與有優先路權者
    爭道，一旦肇事則推諉未發現來車或係遭有優先路權者碰撞
    為由卸責，則道路交通安全規則所規範優先路權之行車秩序
    將喪失殆盡，如前所述，被告於前揭路口右轉彎時，無不能
    注意之情形，然未看到被害人之來車，直至發生碰撞時始發
    現，足認被告右轉彎時，未盡其注意察看右後側適有被害人
    騎乘機車直行而來之狀況，自未予注意該直行車之車速及安
    全距離，而逕行貿然右轉彎，因其未依規定讓被害人之直行
    車先行，致被害人閃煞不及而發生碰撞，被告自有右轉彎時
    未注意右後來車致未讓直行車先行之過失，情極明灼。本案
    復經送臺灣省桃園縣區車輛行車事故鑑定委員會鑑定，該鑑
    定機關係依據被告及前揭證人之證述，及依「警察機關所繪
    製道路交通事故現場圖及卷附現場、車損照片所示：呂虹湄
    自小客車右後車門下緣鈑金刮擦受損，右後輪弧鈑金及右後
    葉子板鈑金刮擦受損、右後輪鋼圈遺有撞擊痕跡，撞擊後左
    斜停在上海路往中山路方向車道上，車體左前後角各距離上
    海路中央分向限制線為0.4 及0.9 公尺，王瀠顥之重機車前
    導流板左側裂損、腳踏板左側下緣塑膠外殼破損，右側車身
    刮擦受損，撞擊後左斜右倒跨在文中路往桃園市區○○○道
    交岔路口禁止臨時停車線（紅實線）上前後輪各距離上海路
    中央分項限制線虛擬延伸線為5.2 及6.6 公尺，並距離上海
    路往中山路方向路緣線虛擬延伸線為0 及1.4 公尺，現場遺
    有王重機車右倒地斷續刮痕各長為0.3 、0.1 、0.3 公尺，
    起始處再文中路往桃園市區方向機車優先道交岔路口內，距
    離上海路往中山路方向路面邊線（警註15公分邊線）虛擬延
    伸線為5.7 公尺，並距路面邊線斷端緣垂直虛擬延伸線為
    7.2 公尺，終止處在上海路往中山路方向車道交岔路口內行
    人穿越道上，距離上海路往中山路方向路緣處起始線垂直虛
    擬延伸線為4.2 公尺，及在文中路往桃園市區方向機車優先
    道上遺有王重機車煞車痕長7.7 公尺，起始處距離文中路往
    桃園市區○○路面邊線（警註15公分邊線）為0.6 公尺，並
    距離量測基準點（文中路581 號右側牆緣）為5.3 公尺，終
    止處距離文中路往桃園市區○○○○路口端機車停等區邊線
    為1.7 公尺，並距離量測基準點垂直虛擬延伸線為8 公尺，
    比對2 車車損部位及雙方當事人筆錄陳述證詞及到會說明等
    研析，認係呂虹湄駕駛自小客車沿文中路往桃園市區方向行
    駛外側車道，經肇事地上海路行車管制號誌正常運作交岔路
    口右轉彎，未讓同向右側直行車先行，與王瀠顥重機車撞擊
    ，呂虹湄駕駛自小客車沿文中路由中壢往桃園市區方向行駛
    外側車道，行經行車管制號正常運作交岔路口右轉彎，屬右
    轉彎車，應讓同向右側執行車先行」為據，結果認被告駕駛
    小客車行經行車管制號誌正常運作交岔路口，右轉彎車未讓
    同向右側直行車先行為肇事主因，有該鑑定委員會鑑定意見
    書在卷可證（本院卷第41頁至第44頁），核與本院認定相同
    ，為可佐據，是以，被告竟而疏未注意，率行右轉彎以致肇
    事，為有過失。經核被告過失行為與被害人受重傷之間，有
    相當因果關係。從而，被告因過失傷害人致重傷犯行，堪以
    認定。
  (二)再按「甲駕車與乙所駕之車發生車禍，致乙受傷，甲雖於肇
    事後，犯罪未被發覺前，託人向警報案，並當場向前往現場
    處理之警員承認肇事，但甲自始即向警員表示其無過失，而
    不負肇事責任，偵審中亦同此抗辯。則甲是否符合刑法第62
    條前段自首之要件？自首是否以犯人有願意接受裁判之主觀
    意思為要件？查於犯罪未被發覺前，向該管公務員告知其犯
    罪，而不逃避接受裁判者，即與刑法第62條規定自首之條件
    相符。至於自首後對其犯罪事實有所主張或辯解，係被告辯
    護權之行使，不能據此一端即謂被告無接受裁判之意（參照
    最高法院84年度台上字第829 號判決），且行為是否構成犯
    罪之要件，應由法院加以認定，非憑行為人主觀認定或承認
    與否而確定。本件如題旨所示，甲駕車與乙車發生車禍致乙
    受傷，甲於事故未被發覺前，先託人向警方報案，隨後，又
    當場向前往現場處理之警員承認其肇事，而不逃避接受裁判
    ，自合於自首之要件，雖其表示並無過失，依上判決意旨，
    不過為其辯護權之行使，無礙於自首之成立（臺灣高等法院
    暨所屬法院86年法律座談會彙編（87年6 月版）第228-233
    頁參照）」，合先敘明。被告於肇事後，於其過失肇事犯罪
    尚未被有偵查犯罪職權之公務員發覺前，除立即撥打119 請
    求救護車到場救護外，並立即請友人向警方報案，且於警方
    到場時即配合警方處理本件交通事故，此有被告之警詢筆錄
    在卷可憑（偵查卷第5 頁），是以，被告對於犯罪未發覺，
    即向警方坦述駕車肇事之事，且不避匿而接受裁判，構成自
    首情事，亦可認定。
  (三)被告選任辯護人另為被告辯稱：被告承認犯行，請從輕量刑
    ，然請依鑑定報告書認定被害人亦與有過失。經核檢察官聲
    請簡易判決處刑書、原審判決及前揭鑑定意見，援引道路交
    通安全規則第102 條第1 項第7 款、第94條第3 項之規定，
    亦認定被害人疏未注意車前狀況而與有過失，然認定理由無
    非係以肇事之際被害人騎乘之重型機車係前導流板左側，與
    被告駕駛自用小客車係右後車門下緣、右後輪弧、右後葉子
    板及右後輪鋼圈等處，發生碰撞，是被害人相對於被告位置
    在後，被告在前為茲依據，然查，本件肇事係因被告疏未禮
    讓直行車先行而右轉彎，自其原行向車道斜出橫越被害人騎
    乘之重型機車前方，致與原行駛於其右後側被害人騎乘車輛
    發生碰撞，已如前述，被告雖於本院審理時供稱：我當時在
    文中路機車停等區○○○道停等紅燈，紅燈即將結束時我就
    有打方向燈，紅燈變綠燈後才轉彎等語（本院卷第59頁背面
    至第60頁背面），依其所述之意，其轉彎前停等紅燈，於紅
    燈結束之際先行打方向燈提醒後方來車，後方來車非不能注
    意，然據其於警詢時所述：我當時駕車行駛於外側車道上，
    行至路口停止線前，我行向號誌為綠燈，這時我就慢慢行駛
    並右轉切到右邊路口要往上海路方向時，突然我正右轉時我
    在駕駛座上聽到我右後車尾有煞車的聲音後續就聽到碰的1
    聲等語（偵查卷第4 頁至第5 頁），依其所述，則見被告行
    經路口之際係見綠燈即行右轉彎上海路，尚無停等紅燈之事
    實，核其所述情狀前後並不吻合，遍查卷內證據，亦僅能證
    明本件係因被告未遵守道交通安全規則而右轉彎斜出橫越被
    害人前，被害人直行閃煞不及而發生碰撞之事實，尚難確實
    證明被害人於肇事前，在時間及空間上能注意被告將欲右轉
    彎仍疏未注意車前狀況致肇事之情事，另參被害人之煞車痕
    係7.7 公尺而後發生碰撞之事實，有前揭道路交通事故現場
    圖在卷可證，經對照卷附之一般公路汽車煞車距離、行車速
    度對照表，換算後，亦僅能證明被害人於肇事前行車時速係
    每小時40公里以上致不能煞停發生碰撞，是否有超逾速限50
    公里之情形？亦屬不能確實證明，是以，被害人果否有疏未
    注意車前狀況或行車速度有超過規定速線之情事等過失情事
    ，均屬不能證明，被告選任辯護人前揭所辯尚非可採，檢察
    官聲請簡易判決處刑書及原審判決等認定被害人與有過失一
    節，亦有誤會，在此指明。另到庭實行公訴檢察官就為證明
    被害人並無與有過失，聲請再送臺灣省桃園縣區車輛行車事
    故鑑定覆議委員會覆議，核本件相關證據之調查均已臻明確
    ，要無確實之新證據卒為其他認定，是認此部分證據調查之
    聲請尚非必要，附此敘明。
  (四)綜上所述，本件事證明確，被告犯行及其後自首暨被害人無
    與有過失全盤情節均堪以認定，應依法論科。
三、核被告所為，係犯刑法第284 條第1 項後段之因過失傷害人
    致重傷罪。被告知己肇事，對於未發覺之罪自首而受裁判，
    已如前述，爰依刑法第62條前段規定，減輕其刑。原審認本
    件事證明確，逕以簡易判決處刑，予以論科，固非無見，然
    認定以被害人亦與有過失一節則為有違誤，理由已如前述。
    被告上訴意旨原否認犯行，其後坦認惟選任辯護人仍主張被
    害人與有過失，並無理由。檢察官上訴意旨指稱被害人並無
    與有過失一節尚屬可取。原審判決既有如上違誤，即屬無可
    維持，應予撤銷改判。爰審酌被告並無前科，有卷附臺灣高
    等法院被告前案紀錄表在卷可稽，核其素行為佳，且於本院
    審理時已然坦承認罪，雖對其犯行不無悔意，並願賠償被害
    人所受損害，然其一己過失致被害人受有重傷之傷害，造成
    損害非輕，且不能以目前之醫療技術治癒，迄今被告仍未全
    盤賠償被害人所受損害或與被害人達成民事和解，另就賠償
    金額與被害人一方意願差距頗多，且本件肇事認被害人尚無
    與有過失等一切情狀，量處如主文所示之刑，並諭知易科罰
    金之折算標準，以為警惕。
據上論斷，應依刑事訴訟法第455 條之1 第1 項、第3 項、第
369 條第1 項前段、第364 條、第299 條第1 項前段，刑法第
284 條第1 項後段、第62條前段、第41條第1 項前段，判決如主
文。
本案經檢察官馮美珊到庭執行職務。
中    華    民    國    99    年    12    月    31    日
                  刑事第十一庭  審判長法  官  蔡榮澤
                                      法  官  汪曉君
                                      法  官  吳宗航
以上正本證明與原本無異。
不得上訴。
                                      書記官  鄭乃甄
中    華    民    國    99    年    12    月    31    日
附錄論罪科刑之法條：
中華民國刑法第284條第1項
因過失傷害人者，處6 月以下有期徒刑、拘役或5 百元以下罰金
，致重傷者，處1 年以下有期徒刑、拘役或5 百元以下罰金。

司法院資訊處製作；財團法人民間司法改革基金會備份。
